【裁判字號】    90,易,177
【裁判日期】    900409
【裁判案由】    勞動基準法
【裁判全文】
臺灣花蓮地方法院刑事判決                        九十年度易字第一七七號
    公  訴  人  臺灣花蓮地方法院檢察署檢察官
    被      告  甲○○
右列被告因違反勞動基準法案件，經檢察官聲請以簡易判決處刑（八十九年度偵字第
三二六八號），本院認為應適用通常程序審判，並判決如左︰
    主  文
甲○○無罪。
    理  由
一、公訴意旨略以：被告甲○○係設於花蓮市○○○路五十一號二樓小影ＫＴＶ負責
    人，自民國八十八年五月份起，未經主管機關核准，即以每月新台幣（下同）二
    萬四千元之代價，僱用女性員工尤淑琴、單文暄在該店內從事服務及清潔工作，
    每日上班時間自二十時三十分起至翌日凌晨二時三十分止，嗣於八十九年十月八
    日二十二時四十分許，當尤淑琴、單文暄在該店上班時，為警臨檢查獲。因認被
    告涉違反勞動基準法第四十九條第一項前段規定，應依同法第七十七條處罰云云
    。
二、按犯罪事實應依證據認定之，無證據不得推定其犯罪事實；又不能證明被告犯罪
    者，應諭知被告無罪之判決，刑事訴訟法第一百五十四條、第三百零一條第一項
    分別定有明文。
三、訊據被告固然坦白承認有違反前開公訴人所指之罪嫌，惟查：
  (一)按經中央主管機關指定之行業，雇主經工會或勞工半數以上同意後，女性勞工，
    除妊娠或哺乳期間者外，於夜間工作，不受第四十九條之限制。但雇主應提供完
    善安全衛生設施，勞動基準法第三十條之一第一項第四款規定甚明。而依九十年
    一月十九日行政院核定實施之中華民國行業標準分類規定，視聽歌唱中心（ＫＴ
    Ｖ）係歸屬「休閒服務業」，惟截至目前行政院勞工委員會（下稱勞委會）依勞
    動基準法第三十條之一第一項規定指定之行業，係適用八十五年核定實施之中華
    民國行業標準分類規定，依當時實施之第六次修訂版我國行業標準分類規定，視
    聽及視唱中心係歸屬「娛樂業」；查娛樂業已經勞委會八十八年二月十九日台八
    十八勞動二字第四二五六號函指定為勞動基準法第三十條之一之行業，因此，該
    業於雇主經工會或勞工半數以上同意後，女性勞工，除妊娠或哺乳期間者外，於
    夜間工作，不受該法第四十九條之限制。但雇主應提供完善安全衛生設施，此經
    本院向勞委會函詢，有勞委會九十年二月二十七日台九十勞動三字第六九六七號
    函及所附資料可參。（本院卷七至十一頁）
  (二)按法官於審判案件時，對於各機關就其職掌所作有關法規釋示之行政命令，固未
    可逕行排斥而不用，但仍得依據法律表示其合法適當之見解（大法官會議釋字第
    一三七號解釋可資參考）；再按法官依據法律獨立審判，憲法第八十條載有明文
    。各機關依其職掌就有關法規為釋示之行政命令，法官於審判案件時，固可予以
    引用，但仍得依據法律，表示適當之不同見解，並不受其拘束，本院釋字第一三
    七號解釋即係本此意旨；司法行政機關所發司法行政上之命令，如涉及審判上之
    法律見解，僅供法官參考，法官於審判案件時，亦不受其拘束，此經大法官會議
    釋字第二一六號解釋在案。有關經中央主管機關指定之行業，女性勞工，在符合
    勞動基準法第三十條之一第一項第四款之規定要件下，可以不受該法第四十九條
    之限制，即可在午後十時至翌晨六時工作，已如前述，惟何謂「完善之安全衛生
    設備」，勞委會八十六年七月八日台八十六勞動三字第二八四九八號函（下稱二
    八四九八號函）說明稱：「經指定為勞動基準法第三十條之一之行業，該條第四
    款但書規定雇主應提供完善安全衛生設備，係指雇主對於擬使女工從事夜間工作
    之工作場所安全衛生設備與措施應經勞動檢查機構檢查合格，故若未經檢查合格
    ，該事業單位應不得使女工於午後十時至翌晨六時之間工作」，有該份函令在卷
    可參。惟查：人民之工作權為憲法第十五條所保障之基本人權，僅得以法律限制
    之（憲法第二十三條規定甚明），前開勞委會之解釋要求雇主所提供之工作場所
    須「經勞動檢查機構檢查合格」，始符合勞動基準法第三十條之一第四款之「提
    供完善安全衛生設備」，是在勞動基準法第三十條之一法律規定之範圍外，增加
    了不必要之限制，而此一限制並不在法律授權之範圍內，依據前述大法官會議解
    釋意旨，本院認此一行政命令超出法律授權範圍，對人民之工作權加以不必要之
    限制，應排斥不用。是上開函示並不能作為雇主提供之工作場所有無符合「完善
    之安全衛生設備」之認定標準，合先敘明。
  (三)再查：上開二八四九八號函已經勞委會以八十九年十月二十日台八十九勞動三字
    第四六七三二號函（下稱四六七三二號函）表示不再適用，而該四六七三二號函
    中進一步說明，勞動基準法第三十條之一女工夜間工作場所之安全衛生設備，包
    括下列事項：
  1.雇主對於通道、地板、階梯等，應保持不致使勞工跌倒、滑倒、踩傷等之安全狀
    態，或採取必要之預防措施（參考勞工安全衛生設施規則第二十一條）。
  2.雇主設置之安全門及安全梯於夜間工作期間內不得上鎖，其通道不得堆置物品（
    參考勞工安全衛生設施規則第二十七條）。
  3.雇主對於工作場所之出入口、樓梯、通道、安全門、安全梯、廁所及停車場等，
    應有適當之照明（參考勞工安全衛生設施規則第三十條、第三百十三條）。
  4.雇主應設置停電或平常照明系統失效時使用之緊急照明系統（參考勞工安全衛生
    設施規則第三十條）。
  5.雇主對於主要人行道及有關安全門、安全梯應有明顯標示（參考勞工安全衛生設
    施規則第三十一條）。
  6.雇主對於工作場所應使空氣充分流通，必要時，應以機械通風設備換氣（參考勞
    工安全衛生設施規則第三百十二條）。
  7.雇主應盡善良保護人義務，提供必要之暴力防止措施及設備，如保全、守衛、電
    子監視裝備等。此有該份函示在卷足參。
  (四)本案被告固然坦白承認其為小影ＫＴＶ店之負責人，自八十八年五月間起以每月
    二萬四千元之代價，僱用女性勞工尤淑琴、單文暄在該店內從事服務及清潔工作
    ，工作時間自晚間八時三十分起至翌日二時三十分止等情，惟視聽歌唱業（ＫＴ
    Ｖ）為經勞委會指定為勞動基準法第三十條之一之行業，依據前述說明，只要雇
    主符合下列條件，就可以讓女性勞工在午後十時起至翌晨六時工作，條件如下：
    1.經工會或勞工半數以上同意後，2.女性勞工非在妊娠或哺乳期間者，3.雇主應
    提供完善安全衛生設施。而本案被告所僱請之女性勞工尤淑琴、單文暄均同意在
    夜間工作，且渠等均非在妊娠或哺乳期間，此有尤淑琴、單文暄在警訊筆錄中陳
    述可參，另查該店內有七間盥洗室，並設有安全門、緊急照明系統等情，此經被
    告供述在卷，且該ＫＴＶ店於八十九年六月三十日已經花蓮縣政府工務局就該建
    築物防火避難設施與設備安全檢查合格，有花蓮縣政府工務局八十九年七月十八
    日工建字第四五七九號函及所附建築物防火避難設施與設備安全檢查申報結果通
    知書在卷可參，可見被告所述其店內有如上所述之安全衛生設備，應可採信。則
    依據前開說明，被告僱請女性勞工在午後十時起至翌晨二時三十分止工作，於法
    並無不合。此外，再經本院依職權調查結果後，亦無其他確切之證據足認被告涉
  有本件犯行，揆諸首揭規定，自應對被告為無罪之諭知。
據上論斷，應依刑事訴訟法第四百五十二條、第三百零一條第一項判決如主文。
中        華        民      國      九十      年      四    月    九    日
                                    臺灣花蓮地方法院刑事庭
                                        法    官
右正本證明與原本無異。
如對本判決不服，應於送達後十日內，向本院提出上訴狀。（應抄附繕本）
                                        法院書記官


司法院資訊處製作；財團法人民間司法改革基金會備份。
